【裁判字號】    98,上易,1358
【裁判日期】    980730
【裁判案由】    偽造文書
【裁判全文】
臺灣高等法院刑事判決                98年度上易字第1358號
上  訴  人
即  被  告  甲○○
選任辯護人  陳博文律師
上列上訴人因偽造文書案件，不服臺灣臺北地方法院97年度易字
第3509號，中華民國98年4 月15日第一審判決（起訴案號：臺灣
臺北地方法院檢察署97年度偵字第21602 號），提起上訴，因被
告就被訴事實為有罪之陳述，本院告知被告簡式審判程序之旨，
並聽取當事人之意見後，合議庭裁定改依簡式審判程序進行，並
判決如下：
    主  文
原判決撤銷。
甲○○從事業務之人，明知為不實之事項，而登載於其業務上作
成之文書，足以生損害於公眾，處有期徒刑陸月，如易科罰金，
以新台幣壹仟元折算壹日。緩刑年。
    事  實
一、甲○○為臺北市汽車商業同業公會（下稱臺北市汽車公會）
    之總幹事。該公會鑑於原廠出廠時即配有氣體放電式頭燈（
    下稱HID 頭燈）之「已申領牌照」使用之中古車輛現任車主
    ，常因多次買賣或原進口貿易商停（歇）業等因素，致無法
    經由原進口貿易商代為申辦HID 頭燈車籍資料補登錄，及現
    任車主自行向各公路監理機關申請補登錄時，有難以取得原
    廠佐證資料之困難等因素，乃於民國96年2月5日以（96）北
    市汽商字第19號函請交通部公路總局准由該公會經實車及原
    廠佐證資料查驗後，就原廠出廠時即配有HID 頭燈之已申領
    牌照「使用中車輛」出具證明書，供現任車主持向各公路監
    理機關辦理HID 頭燈車籍資料補登錄。俟交通部公路總局於
    同年2月8日以路監牌字第0960007316號函覆該公會，載明同
    意由該公會就「使用中進口車輛」經實車及原廠佐證資料查
    驗無誤後，出具證明書供車主或其代辦人持向各公路監理機
    關申辦HID 頭燈車籍資料補登錄。因甲○○負責該公會辦理
    上開實車及原廠佐證資料審驗，暨開立證明書之業務，為從
    事業務之人。詎其基於業務登載不實文書之單一犯意，明知
    附表所示各中古車輛原廠並無配備HID 頭燈，竟僅核對附表
    所示車主之行車執照，及以「各汽車之『現車』是否配有HI
    D 頭燈」之問題，詢問各車主或其代辦人，均獲得肯定答覆
    後，未依上開2 函文內容確實經原廠技術資料及實車查驗，
    且附表編號1、2、5、6車均係國產車，非屬交通部公路總局
    同意該公會出具證明書之範圍，遂以每張證明書收取新臺幣
    （下同）2,000 元代價，於附表所示時間，均在臺北市汽車
    公會辦公室內，密切以臺北市汽車商業同業公會之名義，出
    具如附表所示之證明書，各載明附表所示汽車均「經原廠技
    術資料及實車查驗，該車於原廠出廠時即配有HID 頭燈無誤
    （原廠出廠時即配有HID 頭燈之佐證資料留本會備查）」之
    不實事項，登載於其業務上所製作之各證明書上，足以生損
    害於臺北市汽車公會、公路監理機關對於各該車籍資料管理
    之正確性。嗣因交通部公路總局台中區監理所轄下監理站經
    辦人員發現台北市汽車公會出具證明書內容有異，始發現上
    情。
二、案經交通部公路總局臺中區監理所函請臺灣臺北地方法院檢
    察署檢察官偵查起訴。
    理  由
一、上開事實，業經上訴人即被告甲○○坦承不諱，核與證人即
    附表編號2、3、4 車主田恭明、蔡正麟、黃明煌、證人即監
    理站職員乙○○、丙○○所為證述相符，並有台北市汽車公
    會96年2月5日（96）北市汽商字第19號函、交通部公路總局
    於同年2月8日以路監牌字第0960007316號函、中華汽車工業
    股份有限公司97年5月5 日 (97)中車業發字第970337號函、
    三陽工業股份有限公司97年4月28日（97）三工汽字第223號
    函、福特六和汽車股份有限公司97年4 月21日（97）福六（
    顧服）字第F08051號函、泛德股份有限公司97年4 月17日法
    德08字第016號函、國瑞汽車股份有限公司97年4月18日國保
    字第097023號函、裕隆通用汽車股份有限公司97年4 月15日
    （97）通規字第970415號函、汽（機）車各項異動登記書、
    附表編號1至6所示台北市汽車商業同業公會證明書等資料附
    卷可稽。綜上，被告自白與事實相符，應堪採認。
二、查被告擔任臺北市汽車公會之總幹事，負責承辦上開查驗及
    以該公會名義出具附表所示證明書之業務，自屬從事業務之
    人。被告於附表所示時間，在該公會內，明知附表所示車輛
    原廠並無配備HID 頭燈，竟將「經原廠技術資料及實車查驗
    ，該車於原廠出廠時即配有HID 頭燈無誤（原廠出廠時即配
    有HID 頭燈之佐證資料留本會備查）」等不實事項，登載於
    其職務上所製作之各該證明書上。核其所為，係犯刑法第21
    5 條業務登載不實文書罪。又被告明知上開不實事項，於密
    切接近之一定時、地，持續將不實事項反覆登載於證明書上
    ，客觀上認為符合一個反覆、延續性之行為，應成立集合犯
    ，自應評價為法律上一罪，公訴人認應就各次犯行予以分論
    併罰，容有誤會（最高法院95年度臺上字第4686號判決意旨
    參照）。檢察官起訴事實，雖未包括就附表編號2、3、4 所
    列台北市汽車公會出具之各之證明書3 紙，然被告所為數
    次接續行為，為集合犯，此部分本院自得併予審理。
三、原審認被告所犯罪證明確，予以論罪科刑，固非無見。惟查
    ：(1)被告於密切接近時地所為複次業務登載不實文書行為，
    客觀上符合重複性特質，應成立集合犯，刑法評價上為一罪
    。原判決認應數罪併罰，尚有未洽。(2)被告基於業務而將明
    知為不實事項登載於業務上作成之文書上，並無加以行使之
    故意及行為，所為不涉刑法第216條、第215條之行使業務登
    載不實文書罪、同法第214 條使公務員登載不實罪，詳如下
    述。原判決併論以上開罪刑，尚有違誤。(3)被告另以台北市
    汽車公會名義出具附表編號2、3、4 中各證明書，原判決
    漏未論及，亦有違誤。被告上訴坦承犯行，並認所為該當於
    集合犯等語，尚非無理，且原判決亦有上開可議之處，自應
    撤銷改判。
四、爰審酌被告為大專畢業人士，具有一定智識經驗，本應循規
    蹈矩，竟便宜行事，助長投機風氣，影響監理機關管理HID
    頭燈登錄之正確性，暨其犯罪動機、手段，未從中獲得任何
    利益，及前無犯罪紀錄，素行尚可等一切情狀，量處如主文
    第2項所示之刑，並諭知易科罰金之折算標準。另檢察官具
    體求刑有期徒刑1年2月（原審卷第98頁），因被告基於職務
    上行為而誤觸法網，未從中獲得絲毫利益，求刑顯屬過重。
    末查被告前無犯罪紀錄，有本院被告前案紀錄表在卷可按，
    其因一時失慮致罹刑典，本院認其參加中國文化大學學分班
    ，在職進修，頗知上進，信其經本件偵審程序及刑罰宣告之
    教訓後，當能知所警惕，無再犯之虞，因認所宣告之刑罰以
    暫不執行為適當，爰併諭知緩刑3年，以啟自新。
五、公訴人於起訴書雖記載「被告開立不實之HID 頭燈證明書，
    以證明如附表所示車輛出廠前即配有HID 頭燈，供不知情車
    主持向公路監理機關申（補）登車輛設備異動登記，足生損
    害於公路監理機關對車籍資料管理之正確性」，惟僅認被告
    涉犯刑法第215 條業務上登載不實文書罪。嗣因實行公訴檢
    察官於原審當庭表示應另涉刑法第214 條使公務員登載不實
    罪（原審卷第97反面）云云。然查田恭明證稱：附表編號2
    車輛在原廠出場時，沒有配備HID頭燈，其係在yahoo拍賣網
    路上看到有人留言，可以幫忙代辦檢驗HID 頭燈；黃明煌稱
    ：我買附表編號4 中古車時，到民營代驗廠去驗車，他說我
    有裝HID 頭燈沒辦法驗，他要我登記過或叫我到監理站才可
    以驗車。我問他是否有其他辦法，民營代驗廠告知我可以到
    台北市汽車公會取得證明書，再辦理變更，遂聯絡被告取得
    證明書後，將證明書及行照委託代驗廠幫我辦理變更；蔡正
    麟證述：附表編號3車輛原廠沒有配備HID頭燈，我朋友說他
    從yahoo拍賣上面看到可以合法代辦變更HID頭燈，就拿行正
    本給代辦人員，過幾天代辦人員就拿行照給我，上面已經有
    註明HID 頭燈（97年度偵字第21602 卷第20、21頁），顯然
    附表所示車主均明知各車輛原廠無配備HID 頭燈，純為申辦
    HID 頭燈車籍資料補登錄事宜，遂向台北市汽車公會申請出
    具證明書，俾便向各公路監理機關申辦車籍資料補登錄。可
    知持台北市汽車公會出具證明書向各公路監理機關辦理相關
    手續者為附表所示車主或代辦業者，與被告無涉。被告僅被
    動依申請，基於業務權限，將不實事項登載於台北市汽車商
    業同業公會證明書上，對各車主或代辦業者是否持各該證明
    書向各監理站辦理HID 頭燈車籍資料補登錄，未必全然知悉
    ，此由附表編號1所示申請HID頭燈證明書者，並未向監理機
    關辦理車籍資料補登錄即知。且每張證明書所收取之費用均
    繳納為台北市汽車公會之業務收入中，業經被告供述在卷（
    原審卷第68頁），被告並無據為己有之情，益證被告並未圖
    得申請證明書所需規費而為附表所示各車主包辦向各公路監
    理機關申辦HID 頭燈車籍資料補登錄之行為。況被告雖知悉
    臺北市汽車公會出具證明書，係供車主向各監理機關辦理車
    籍資料補登錄之用，然知悉證明書之用途，未必即有持以行
    使之故意，被告係被動將不實資料填載，並未依此填載之不
    實資料而有所主張，自不生行使之問題。又在無積極事證足
    資證明被告與各車主或代辦業者間，有持以向各監理機關辦
    理車籍資料補登錄之犯意聯絡及行為分擔，或利用不知情之
    車主或代辦業者持向各監理機關辦理車籍資料補登錄，要難
    謂被告所為該當於刑法第214條明知為不實事項，而使公務
    員登載不實罪。此部分原應為無罪之諭知，惟公訴人認被告
    此部分罪嫌，與前揭論罪科刑部分為實質上一罪關係，爰不
    另為無罪之諭知。
六、至被告所為，既無持以向各監理機關申辦車籍資料補登錄事
    宜，自不涉及刑法第216條、第215條行使業務上登載不實文
    書罪，理由如上。再公訴人於原審當庭表示被告就上開所為
    ，另涉刑法第213 條之公務員登載不實罪，嗣又表示應不涉
    及該罪（原審卷第96、97頁）。因被告係基於交通部公路總
    局96年2月8日以路監牌字第0960007316號函同意由台北市汽
    車商業同業公會就「使用中進口車輛」經實車及原廠佐證資
    料查驗無誤後，出具證明書供車主或其代辦人持向各公路監
    理機關申辦HID頭燈車籍資料補登錄，則被告既非依法令服
    務於國家或地方自治團體所屬機關而具有法定職務權限之「
    身分公務員」，亦非其他依法令從事於公共事務而具有法定
    職務權限之「授權公務員」。且亦無受國家或地方自治團體
    所屬機關「依法」委託，從事與委託機關權限有關之公共事
    務為「委託公務員」。是以，被告不具公務員身分，所為要
    與刑法第213條公務員登載不實罪無涉，附此敘明。
據上論斷，應依刑事訴訟法第273條之1第1項、第369條第1 項前
段、第364條、第299條第1項前段，刑法第215條、第41條第1項
前段、第74條第1項第1款，刑法施行法第1條之1，判決如主文。
本案經檢察官柯麗鈴到庭執行職務。
中    華    民    國    98    年    7     月    30    日
                  刑事第二庭審判長法  官  洪光燦
                                  法  官  宋明蒼
                                  法  官  李麗玲
以上正本證明與原本無異。
不得上訴。
                                  書記官  廖婷璇
中    華    民    國    98    年    7     月    30    日
附錄：本案論罪科刑法條全文
中華民國刑法第215條
（業務上文書登載不實罪）
從事業務之人，明知為不實之事項，而登載於其業務上作成之文
書，足以生損害於公眾或他人者，處3 年以下有期徒刑、拘役或
5 百元以下罰金。
附表：
 ┌─┬────┬──┬────┬─────┬─────┬──────┬───┬────┬────────┬─────┐
 │編│車牌號碼│廠牌│出廠年份│  型式    │引擎號碼  │車身號碼    │原廠出│車主姓名│被告以臺北市汽車│臺中區監理│
 │號│        │    │（西元）│          │          │            │廠時有│        │商業同業公會名義│所所轄負責│
 │  │        │    │        │          │          │            │無配備│        │出具不實證明書之│受理之監理│
 │  │        │    │        │          │          │            │HID 頭│        │日期、文號      │站        │
 │  │        │    │        │          │          │            │燈    │        │                │          │
 ├─┼────┼──┼────┼─────┼─────┼──────┼───┼────┼────────┼─────┤
 │ 1│P6-8053 │福特│1997    │TELSTAR-5D│V0000000G │V0000000G   │無    │梁雪桃  │96年10月5日證字 │（無）    │
 │  │        │六和│        │          │          │            │      │        │第0000000號     │          │
 ├─┼────┼──┼────┼─────┼─────┼──────┼───┼────┼────────┼─────┤
 │ 2│2E-9971 │中華│2003    │CR2.OHB6A │4G63Z08528│D0000000    │無    │田恭明  │97年1月14日證 │彰化監理站│
 │  │        │    │        │          │（原判決誤│            │      │        │字第97011405號  │（原判決誤│
 │  │        │    │        │          │載為4G63Z0│            │      │        │97年1月2日證字│載為南投監│
 │  │        │    │        │          │8528）    │            │      │        │第00000000號    │理站）    │
 ├─┼────┼──┼────┼─────┼─────┼──────┼───┼────┼────────┼─────┤
 │ 3│5099-KZ │OPEL│2004    │CORSA     │（無）    │WOLOXCF08444│無    │蔡正麟  │97年3月10日證 │南投監理站│
 │  │        │    │        │          │          │37722       │      │        │字第97031008號  │          │
 │  │        │    │        │          │          │            │      │        │96年12月27日證│          │
 │  │        │    │        │          │          │            │      │        │字第96122710號  │          │
 ├─┼────┼──┼────┼─────┼─────┼──────┼───┼────┼────────┼─────┤
 │ 4│PG-7616 │BMW │1995    │520IA     │（無）    │WBAHB610XOBM│無    │黃明煌  │97年3月14日證 │彰化監理站│
 │  │        │    │        │          │          │33356       │      │        │字第97031401號  │          │
 │  │        │    │        │          │          │            │      │        │97年1月29日證 │          │
 │  │        │    │        │          │          │            │      │        │字第97012906號  │          │
 ├─┼────┼──┼────┼─────┼─────┼──────┼───┼────┼────────┼─────┤
 │ 5│6181-GM │國瑞│2003    │ZE1EPE    │1ZZ0000000│ZE1~0000000 │無    │林汪麗  │97年3月18日證字 │南投監理站│
 │  │        │    │        │          │          │            │      │        │第00000000號    │          │
 ├─┼────┼──┼────┼─────┼─────┼──────┼───┼────┼────────┼─────┤
 │ 6│F6-0130 │三陽│1995    │CV4B-ATLXI│VA-AA13427│5HV-0407    │無    │黃榮富  │97年3月18日證字 │南投監理站│
 │  │        │    │        │          │          │            │      │        │第00000000號    │          │
 └─┴────┴──┴────┴─────┴─────┴──────┴───┴────┴────────┴─────┘


司法院資訊處製作；財團法人民間司法改革基金會備份。
